# Taller de Análisis Genético (2da parte)

## Introducción 
En ésta sección conoceremos las bases de la genética de poblaciones usada en antropología molecular. Para ello debemos comenzar con algunos conceptos teóricos matemáticos que debemos comprender antes de adentrarnos.

## Glosario de términos
- **Genética de poblaciones**: Es el estudio de la distribución y cambio de las frecuencias alélicas dentro de las poblaciones, y cómo estas frecuencias son influenciadas por factores como la selección natural, la deriva genética, la mutación y la migración.
- **Alelo**: Es una de las diferentes formas de un gen que pueden existir en una población. Por ejemplo, para un gen que determina el color de ojos, los alelos podrían ser "azul" y "marrón".
- **Frecuencia alélica**: Es la proporción de un alelo específico en una población. Se calcula de la siguiente forma:
$p = \frac{i}{2N}$ donde $i$ es el número de copias del alelo en una población y $2N$ es el número total de alelos (ya que cada individuo tiene dos alelos para cada gen).
- **Frecuencia genotípica**: Es la proporción de individuos con un genotipo específico en una población. Se calcula de la siguiente forma:
$g = \frac{j}{N}$ donde $j$ es el número de individuos con un genotipo específico y $N$ es el número total de individuos en la población.
- **Equilibrio de Hardy-Weinberg**: Es un principio que establece que las frecuencias alélicas y genotípicas en una población permanecerán constantes de generación en generación en ausencia de factores evolutivos. Se expresa matemáticamente como:
$p^2 + 2pq + q^2 = 1$ donde $p$ es la frecuencia del alelo dominante, $q$ es la frecuencia del alelo recesivo, $p^2$ es la frecuencia del genotipo homocigoto dominante, $2pq$ es la frecuencia del genotipo heterocigoto y $q^2$ es la frecuencia del genotipo homocigoto recesivo.
- **Deriva genética**: Es un proceso evolutivo que ocurre por azar, donde las frecuencias alélicas en una población pueden cambiar de generación en generación debido a eventos aleatorios, especialmente en poblaciones pequeñas. Matemáticamente se describe como "la herencia aleatoria de los alelos", lo que puede llevar a la fijación o pérdida de alelos en una población. Se describe matemáticamente por la fórmula:
$Var(p) = \frac{p(1-p)}{2N}$ donde $Var(p)$ es la varianza de la frecuencia alélica, $p$ es la frecuencia del alelo y $N$ es el tamaño de la población.
- **Selección natural**: Es un proceso evolutivo donde los individuos con características favorables tienen una mayor probabilidad de sobrevivir y reproducirse, lo que puede cambiar las frecuencias alélicas en una población a lo largo del tiempo.
- **Migración**: Es el movimiento de individuos entre poblaciones, lo que puede introducir nuevos alelos en una población o cambiar las frecuencias alélicas existentes.
- **Mutación**: Es un cambio en la secuencia de ADN que puede crear nuevos alelos. Las mutaciones pueden ser beneficiosas, neutras o perjudiciales para el organismo.
- **Población**: Es un grupo de individuos de la misma especie que viven en una área geográfica específica y que pueden reproducirse entre sí.
- **Genotipo**: Es la combinación de alelos que un individuo posee para un gen específico. Por ejemplo, si un individuo tiene el genotipo "Aa" para un gen con alelos "A" y "a", significa que tiene un alelo dominante "A" y un alelo recesivo "a".
- **Fenotipo**: Es la expresión observable de un genotipo, es decir, las características físicas o comportamentales que resultan de la interacción entre el genotipo y el ambiente. Por ejemplo, el color de ojos es un fenotipo que puede ser influenciado por el genotipo y factores ambientales.
- **Punto de equilibrio**: Es el estado en el que las frecuencias alélicas y genotípicas en una población no cambian de generación en generación, lo que indica que la población está en equilibrio evolutivo o equilibrio de Hardy-Weinberg.
- **Modelo de Wright-Fisher**: Es un modelo matemático que describe la evolución de las frecuencias alélicas en una población a lo largo del tiempo, considerando factores como la selección natural, la deriva genética, la mutación y la migración.
- **Modelo de Moran**: Es otro modelo matemático que describe la evolución de las frecuencias alélicas en una población, pero a diferencia del modelo de Wright-Fisher, el modelo de Moran asume que solo un individuo se reproduce y muere en cada generación, lo que puede ser más realista para ciertas poblaciones pequeñas.
- **Coeficiente de inbreeding (F)**: Es una medida de la probabilidad de que dos alelos en un individuo sean idénticos por descendencia. Se calcula como:
$F = \frac{H_e - H_o}{H_e}$ donde $H_e$ es la heterocigosidad esperada bajo el equilibrio de Hardy-Weinberg y $H_o$ es la heterocigosidad observada en la población.
- **Heterocigosidad**: Es la proporción de individuos en una población que son heterocigotos para un gen específico. Se calcula como:
$H = 1 - \sum p_i^2$ donde $p_i$ es la frecuencia del alelo $i$ en la población.
- **Fijación de alelos**: Es el proceso por el cual un alelo alcanza una frecuencia de 1 (100%) en una población, lo que significa que todos los individuos en la población tienen ese alelo. Esto puede ocurrir debido a la selección natural, la deriva genética o la migración.
- **Pérdida de alelos**: Es el proceso por el cual un alelo alcanza una frecuencia de 0 (0%) en una población, lo que significa que ningún individuo en la población tiene ese alelo. Esto puede ocurrir debido a la selección natural, la deriva genética o la migración.
- **Tasa de mutación**: Es la frecuencia con la que ocurren las mutaciones en una población. Se calcula como el número de mutaciones por generación dividido por el número total de alelos en la población.
- **Tasa de migración**: Es la proporción de individuos que migran entre poblaciones en un período de tiempo específico. Se calcula como el número de migrantes por generación dividido por el tamaño total de la población.
- **Tasa de selección**: Es la medida de la fuerza de la selección natural en una población. Se calcula como la diferencia en la tasa de reproducción entre individuos con diferentes genotipos, y se expresa como un valor entre 0 y 1, donde 0 indica que no hay selección y 1 indica selección completa. Se puede calcular como:
$s = \frac{w_{max} - w_{min}}{w_{max}}$ donde $w_{max}$ es la tasa de reproducción del genotipo más favorable y $w_{min}$ es la tasa de reproducción del genotipo menos favorable.
- **Tasa de deriva genética**: Es la medida de la fuerza de la deriva genética en una población. Se calcula como la varianza de la frecuencia alélica debido a la deriva genética, y se expresa como un valor entre 0 y 1, donde 0 indica que no hay deriva genética y 1 indica deriva genética completa. Se puede calcular como:
$d = \frac{Var(p)}{p(1-p)}$ donde $Var(p)$ es la varianza de la frecuencia alélica debido a la deriva genética, $p$ es la frecuencia del alelo y $1-p$ es la frecuencia del otro alelo. 

# Fórmulas matemáticas relevantes
- Frecuencia alélica: $p = \frac{i}{2N}$, $q = \frac{j}{2N}$
- Frecuencia genotípica: $g = \frac{j}{N}$
- Equilibrio de Hardy-Weinberg: $p^2 + 2pq + q^2 = 1$
- Varianza de la frecuencia alélica debido a la deriva genética: $Var(p) = \frac{p(1-p)}{2N}$
- Adecuación por selección: $w = \frac{n_{reproducidos}}{n_{total}}$

El número de reproducidos es el número de individuos con un genotipo específico que se reproducen, y el número total es el número total de individuos con ese genotipo en la población.

- Tasa de selección: $s = \frac{w_{max} - w_{min}}{w_{max}}$



- Tasa de migración: $m = \frac{M}{N}$
- Tasa de mutación: $\mu = \frac{M}{2N}$
- Coeficiente de inbreeding: $F = \frac{H_e - H_o}{H_e}$
- Heterocigosidad: $H = 1 - \sum p_i^2$
- Probabilidad de fijación de un alelo debido a la deriva genética: $P_{fix} = p$


# Ejercicio 1: Cálculo de frecuencias alélicas y genotípicas
Supongamos que tenemos una población de 100 individuos con el siguiente genotipo para un gen específico:

- 40 individuos con genotipo AA
- 50 individuos con genotipo Aa
- 10 individuos con genotipo aa

1. Calcule la frecuencia alélica de los alelos A y a en la población.

2. Calcule la frecuencia genotípica de los genotipos AA, Aa y aa en la población.

3. Verifique si la población está en equilibrio de Hardy-Weinberg.

Formula sugerida para el ejercicio 1: Usar las fórmulas de frecuencia alélica y genotípica para calcular las frecuencias correspondientes, y luego comparar las frecuencias genotípicas observadas con las esperadas bajo el equilibrio de Hardy-Weinberg.


# Ejercicio 2: Efecto de la selección natural

Supongamos que en una población de 100 individuos, el genotipo AA tiene una tasa de reproducción de 0.8, el genotipo Aa tiene una tasa de reproducción de 0.6 y el genotipo aa tiene una tasa de reproducción de 0.4.

1. Calcule la tasa de selección para cada genotipo.
2. Determine cuál genotipo es el más favorecido por la selección natural.
3. Calcule la frecuencia alélica después de una generación de selección natural, asumiendo que la población está en equilibrio de Hardy-Weinberg antes de la selección.

# Fórmulas sugeridas para el ejercicio 2:
- Tasa de selección: Usar la fórmula $s = \frac{w_{max} - w_{min}}{w_{max}}$ para calcular la tasa de selección para cada genotipo, donde $w_{max}$ es la tasa de reproducción del genotipo más favorable y $w_{min}$ es la tasa de reproducción del genotipo menos favorable.

# Ejercicio 3: Efecto de la deriva genética

Supongamos que tenemos una población de 50 individuos con el siguiente genotipo para un gen específico:

- 20 individuos con genotipo AA
- 25 individuos con genotipo Aa
- 5 individuos con genotipo aa

1. Calcule la frecuencia alélica de los alelos A y a en la población.
2. Calcule la varianza de la frecuencia alélica debido a la deriva genética.
3. Determine la probabilidad de que el alelo A alcance la fijación en la población debido a la deriva genética.

Formulas sugeridas para el ejercicio 3:
- Frecuencia alélica: Usar la fórmula $p = \frac{i}{2N}$ para calcular la frecuencia del alelo A y $q = \frac{j}{2N}$ para calcular la frecuencia del alelo a, donde $i$ es el número de copias del alelo A y $j$ es el número de copias del alelo a en la población.
- Varianza de la frecuencia alélica debido a la deriva genética: Usar la fórmula $Var(p) = \frac{p(1-p)}{2N}$ para calcular la varianza de la frecuencia alélica debido a la deriva genética, donde $p$ es la frecuencia del alelo A y $N$ es el tamaño de la población.
- Probabilidad de fijación de un alelo debido a la deriva genética: Usar la fórmula $P_{fix} = p$ para calcular la probabilidad de que el alelo A alcance la fijación en la población debido a la deriva genética, donde $p$ es la frecuencia del alelo A en la población.

# Ejercicio 4: Efecto de la migración

Supongamos que tenemos dos poblaciones, Población 1 y Población 2, con las siguientes frecuencias alélicas para un gen específico:

- Población 1: Alelo A = 0.7, Alelo a = 0.3
- Población 2: Alelo A = 0.4, Alelo a = 0.6

Si 10 individuos migran de la Población 1 a la Población 2, y 5 individuos migran de la Población 2 a la Población 1, calcule las nuevas frecuencias alélicas en ambas poblaciones después de la migración.

Formulas sugeridas para el ejercicio 4:
- Para calcular las nuevas frecuencias alélicas después de la migración, se puede usar la fórmula:
$p' = \frac{(p \cdot N) + (m \cdot M)}{N + M}$ donde $p$ es la frecuencia alélica en la población original, $N$ es el tamaño de la población original, $m$ es la frecuencia alélica en la población migrante, $M$ es el número de migrantes y $p'$ es la nueva frecuencia alélica después de la migración.


# Ejercicio 5: Efecto de la mutación

Supongamos que en una población de 100 individuos, el alelo A tiene una frecuencia de 0.8 y el alelo a tiene una frecuencia de 0.2. Si la tasa de mutación de A a a es de 0.01 y la tasa de mutación de a a A es de 0.02, calcule las nuevas frecuencias alélicas después de una generación de mutación.

Formulas sugeridas para el ejercicio 5:
- Para calcular las nuevas frecuencias alélicas después de la mutación, se puede usar la fórmula:
$p' = p(1 - \mu_{A \to a}) + q \cdot \mu_{a \to A}$ donde $p$ es la frecuencia del alelo A antes de la mutación, $q$ es la frecuencia del alelo a antes de la mutación, $\mu_{A \to a}$ es la tasa de mutación de A a a, $\mu_{a \to A}$ es la tasa de mutación de a a A y $p'$ es la nueva frecuencia del alelo A después de la mutación. De manera similar, se puede calcular la nueva frecuencia del alelo a usando la fórmula:
$q' = q(1 - \mu_{a \to A}) + p \cdot \mu_{A \to a}$ donde $q'$ es la nueva frecuencia del alelo a después de la mutación.

# Soluciones a los ejercicios

## Solución al Ejercicio 1

1. Frecuencia alélica:
- Frecuencia del alelo A: $p = \frac{2(40) + 50}{2(100)} = \frac{130}{200} = 0.65$
- Frecuencia del alelo a: $q = \frac{2(10) + 50}{2(100)} = \frac{70}{200} = 0.35$
2. Frecuencia genotípica:
- Frecuencia del genotipo AA: $g_{AA} = \frac{40}{100} = 0.4$
- Frecuencia del genotipo Aa: $g_{Aa} = \frac{50}{100} = 0.5$
- Frecuencia del genotipo aa: $g_{aa} = \frac{10}{100} = 0.1$
3. Verificación del equilibrio de Hardy-Weinberg:
- Frecuencia esperada del genotipo AA: $p^2 = (0.65)^2 = 0.4225$
- Frecuencia esperada del genotipo Aa: $2pq = 2(0.65)(0.35) = 0.455$
- Frecuencia esperada del genotipo aa: $q^2 = (0.35)^2 = 0.1225$
Comparando las frecuencias observadas con las esperadas, vemos que no están en equilibrio de Hardy-Weinberg, ya que las frecuencias genotípicas observadas no coinciden con las esperadas.

## Solución al Ejercicio 2

1. Tasa de selección:
- Para el genotipo AA: $s_{AA} = \frac{0.8 - 0.4}{0.8} = 0.5$
- Para el genotipo Aa: $s_{Aa} = \frac{0.6 - 0.4}{0.8} = 0.25$
- Para el genotipo aa: $s_{aa} = \frac{0.4 - 0.4}{0.8} = 0$
2. El genotipo más favorecido por la selección natural es el genotipo AA, ya que tiene la tasa de selección más alta (0.5).
3. Para calcular la frecuencia alélica después de una generación de selección natural, primero calculamos las frecuencias genotípicas después de la selección:
- Frecuencia del genotipo AA después de la selección: $g'_{AA} = \frac{0.4 \cdot 0.8}{0.4 \cdot 0.8 + 0.5 \cdot 0.6 + 0.1 \cdot 0.4} = \frac{0.32}{0.32 + 0.3 + 0.04} = \frac{0.32}{0.66} = 0.4848$
- Frecuencia del genotipo Aa después de la selección: $g'_{Aa} = \frac{0.5 \cdot 0.6}{0.4 \cdot 0.8 + 0.5 \cdot 0.6 + 0.1 \cdot 0.4} = \frac{0.3}{0.66} = 0.4545$
- Frecuencia del genotipo aa después de la selección: $g'_{aa} = \frac{0.1 \cdot 0.4}{0.4 \cdot 0.8 + 0.5 \cdot 0.6 + 0.1 \cdot 0.4} = \frac{0.04}{0.66} = 0.0606$
Luego, calculamos las frecuencias alélicas después de la selección:
- Frecuencia del alelo A después de la selección: $p' = g'_{AA} + \frac{1}{2}g'_{Aa} = 0.4848 + \frac{1}{2}(0.4545) = 0.4848 + 0.22725 = 0.71205$
- Frecuencia del alelo a después de la selección: $q' = g'_{aa} + \frac{1}{2}g'_{Aa} = 0.0606 + \frac{1}{2}(0.4545) = 0.0606 + 0.22725 = 0.28785$

## Solución al Ejercicio 3

1. Frecuencia alélica:
- Frecuencia del alelo A: $p = \frac{2(20) + 25}{2(50)} = \frac{65}{100} = 0.65$
- Frecuencia del alelo a: $q = \frac{2(5) + 25}{2(50)} = \frac{35}{100} = 0.35$
2. Varianza de la frecuencia alélica debido a la deriva genética:
$Var(p) = \frac{p(1-p)}{2N} = \frac{0.65(1-0.65)}{2(50)} = \frac{0.65(0.35)}{100} = \frac{0.2275}{100} = 0.002275$
3. Probabilidad de que el alelo A alcance la fijación debido a la deriva genética:
La probabilidad de que un alelo alcance la fijación debido a la deriva genética es igual a su frecuencia alélica actual, por lo que la probabilidad de que el alelo A alcance la fijación es de 0.65 (65%).

## Solución al Ejercicio 4

Después de la migración, las nuevas frecuencias alélicas en ambas poblaciones se calculan de la siguiente manera:

- Para la Población 1:
- Frecuencia del alelo A: $p'_{P1} = \frac{(0.7 \cdot 100) + (0.4 \cdot 5)}{100 + 5} = \frac{70 + 2}{105} = \frac{72}{105} = 0.6857$
- Frecuencia del alelo a: $q'_{P1} = \frac{(0.3 \cdot 100) + (0.6 \cdot 5)}{100 + 5} = \frac{30 + 3}{105} = \frac{33}{105} = 0.3143$
- Para la Población 2:
- Frecuencia del alelo A: $p'_{P2} = \frac{(0.4 \cdot 100) + (0.7 \cdot 10)}{100 + 10} = \frac{40 + 7}{110} = \frac{47}{110} = 0.4273$
- Frecuencia del alelo a: $q'_{P2} = \frac{(0.6 \cdot 100) + (0.3 \cdot 10)}{100 + 10} = \frac{60 + 3}{110} = \frac{63}{110} = 0.5727$

## Solución al Ejercicio 5

Después de una generación de mutación, las nuevas frecuencias alélicas se calculan de la siguiente manera:

- Frecuencia del alelo A después de la mutación: $p' = p(1 - \mu_{A \to a}) + q \cdot \mu_{a \to A} = 0.8(1 - 0.01) + 0.2 \cdot 0.02 = 0.8(0.99) + 0.004 = 0.792 + 0.004 = 0.796$
- Frecuencia del alelo a después de la mutación: $q' = q(1 - \mu_{a \to A}) + p \cdot \mu_{A \to a} = 0.2(1 - 0.02) + 0.8 \cdot 0.01 = 0.2(0.98) + 0.008 = 0.196 + 0.008 = 0.204$   

# Ejercicios adicionales en R

Para estos ejercicios, simularemos la evolución de las frecuencias $AA$, $Aa$ y $aa$ en una población a lo largo de 10 generaciones, considerando la selección natural, la deriva genética, la migración y la mutación.

```{r}
# Parámetros iniciales
p <- 0.8  # Frecuencia del alelo A
q <- 0.2  # Frecuencia del alelo a
mu_A_to_a <- 0.01  # Tasa de mutación de A a a
mu_a_to_A <- 0.02  # Tasa de mutación de a a A
s_AA <- 0.5  # Tasa de selección para AA
s_Aa <- 0.25  # Tasa de selección para Aa
s_aa <- 0  # Tasa de selección para aa
N <- 1000 # Tamaño de la población
generations <- 100 # En humanos, el número de generaciones en 200 años es de aproximadamente 100
# Simulación de la evolución de las frecuencias alélicas
frequencies <- data.frame(Generation = 0:generations, p = NA, q = NA)
frequencies$p[1] <- p
frequencies$q[1] <- q
for (gen in 1:generations) {
  # Selección natural
  w_AA <- 1 - s_AA
  w_Aa <- 1 - s_Aa
  w_aa <- 1 - s_aa
  
  # Frecuencias genotípicas después de la selección
  g_AA <- p^2 * w_AA
  g_Aa <- 2 * p * q * w_Aa
  g_aa <- q^2 * w_aa
  
  # Normalización de las frecuencias genotípicas
  total_fitness <- g_AA + g_Aa + g_aa
  g_AA <- g_AA / total_fitness
  g_Aa <- g_Aa / total_fitness
  g_aa <- g_aa / total_fitness
  
  # Deriva genética (simulación de una muestra aleatoria)
  genotypes <- sample(c("AA", "Aa", "aa"), size = N, replace = TRUE, prob = c(g_AA, g_Aa, g_aa))
  
  # Cálculo de las frecuencias alélicas después de la deriva genética
  p <- (sum(genotypes == "AA") * 2 + sum(genotypes == "Aa")) / (2 * N)
  q <- (sum(genotypes == "aa") * 2 + sum(genotypes == "Aa")) / (2 * N)
  
  # Mutación
  p <- p * (1 - mu_A_to_a) + q * mu_a_to_A
  q <- q * (1 - mu_a_to_A) + p * mu_A_to_a
  
  # Almacenamiento de las frecuencias alélicas para esta generación
  frequencies$p[gen + 1] <- p
  frequencies$q[gen + 1] <- q
}

# Visualización de las frecuencias alélicas a lo largo de las generaciones
library(ggplot2)
ggplot(frequencies, aes(x = Generation)) +
  geom_line(aes(y = p, color = "A")) +
  geom_line(aes(y = q, color = "a")) +
  labs(title = "Evolución de las frecuencias alélicas a lo largo de las generaciones",
       x = "Generación",
       y = "Frecuencia alélica") +
  scale_color_manual(values = c("blue", "red"), labels = c("A", "a")) +
  theme_minimal() +
  theme(legend.title = element_blank())

```

Suponiendo que contamos con dos alelos, uno ligado a la tolerancia a la lactosa (L) y otro ligado a la intolerancia a la lactosa (l), podemos simular la evolución de las frecuencias alélicas en una población a lo largo de 100 generaciones, considerando la selección natural, la deriva genética, la migración y la mutación.

# Simulación de la evolución de las frecuencias alélicas para la tolerancia a la lactosa
```{r}
# Parámetros iniciales
p <- 0.7  # Frecuencia del alelo L (tolerancia a la lactosa)
q <- 0.3  # Frecuencia del alelo l (intolerancia a la lactosa)
mu_L_to_l <- 0.001  # Tasa de mutación de L a l
mu_l_to_L <- 0.002  # Tasa de mutación de l a L
s_LL <- 0.1  # Tasa de selección para LL (tolerancia a la lactosa)
s_Ll <- 0.05  # Tasa de selección para Ll (tolerancia a la lactosa)
s_ll <- 0  # Tasa de selección para ll (intolerancia a la lactosa)
N <- 2000 # Tamaño de la población calculado para humanos hace aproximadamente 10,000 años
generations <- 500 # En humanos, el número de generaciones en 10,000 años es de aproximadamente 500
# Simulación de la evolución de las frecuencias alélicas
frequencies <- data.frame(Generation = 0:generations, p = NA, q = NA)
frequencies$p[1] <- p
frequencies$q[1] <- q
for (gen in 1:generations) {
  # Selección natural
  w_AA <- 1 - s_AA
  w_Aa <- 1 - s_Aa
  w_aa <- 1 - s_aa
  
  # Frecuencias genotípicas después de la selección
  g_AA <- p^2 * w_AA
  g_Aa <- 2 * p * q * w_Aa
  g_aa <- q^2 * w_aa
  
  # Normalización de las frecuencias genotípicas
  total_fitness <- g_AA + g_Aa + g_aa
  g_AA <- g_AA / total_fitness
  g_Aa <- g_Aa / total_fitness
  g_aa <- g_aa / total_fitness
  
  # Deriva genética (simulación de una muestra aleatoria)
  genotypes <- sample(c("AA", "Aa", "aa"), size = N, replace = TRUE, prob = c(g_AA, g_Aa, g_aa))
  
  # Cálculo de las frecuencias alélicas después de la deriva genética
  p <- (sum(genotypes == "AA") * 2 + sum(genotypes == "Aa")) / (2 * N)
  q <- (sum(genotypes == "aa") * 2 + sum(genotypes == "Aa")) / (2 * N)
  
  # Mutación
  p <- p * (1 - mu_A_to_a) + q * mu_a_to_A
  q <- q * (1 - mu_a_to_A) + p * mu_A_to_a
  
  # Almacenamiento de las frecuencias alélicas para esta generación
  frequencies$p[gen + 1] <- p
  frequencies$q[gen + 1] <- q
}
# Visualización de las frecuencias alélicas a lo largo de las generaciones
ggplot(frequencies, aes(x = Generation)) +
  geom_line(aes(y = p, color = "L")) +
  geom_line(aes(y = q, color = "l")) +
  labs(title = "Evolución de las frecuencias alélicas para la tolerancia a la lactosa",
       x = "Generación",
       y = "Frecuencia alélica") +
  scale_color_manual(values = c("blue", "red"), labels = c("L", "l")) +
  theme_minimal() +
  theme(legend.title = element_blank())

```



# Referencias

- Hartl, D. L., & Clark, A. G. (2007). Principles of population genetics. Sinauer Associates.
- Gillespie, J. H. (2004). Population genetics: a concise guide. JHU Press.
- Hedrick, P. W. (2011). Genetics of populations. Jones & Bartlett Learning.